【裁判字號】    96,易,2863
【裁判日期】    970408
【裁判案由】    詐欺
【裁判全文】
臺灣板橋地方法院刑事判決              96年度易字第2863號
公  訴  人  臺灣板橋地方法院檢察署檢察官
被      告  甲○○
                    案現於臺灣臺北監獄執行中）
被      告  丙○○
前列二人共同
選任辯護人  林家慶律師
上列被告因詐欺案件，經檢察官提起公訴（96年度偵字第630 號
），本院判決如下：
    主  文
甲○○、丙○○均無罪。
    理  由
一、公訴意旨略以：被告甲○○與被告丙○○為夫妻，緣被告甲○○於民國93年4 、5 月間因病於臺北市立忠孝醫院住院，
    而認識當時在該院擔任實習護士之告訴人丁○○（原名「己○○」），告訴人丁○○遂與被告丙○○商量其與訴外人庚○○間之感情問題，並表示擬對庚○○提出妨害性自主告訴
    ，被告甲○○、丙○○竟基於意圖不法所有之犯意聯絡，由
    被告丙○○向告訴人丁○○佯稱可代為介紹律師，律師費需
    款新台幣（下同）8 萬元，使告訴人丁○○陷於錯誤，而於
    93 年8月13日先交付現金6 萬元予被告丙○○、甲○○，詎
    被告2 人收得上開款項後，即由被告甲○○繕打告訴狀，由
    被告丙○○持之向丁○○謊稱該狀內容係由某律師所擬，使
    告訴人丁○○信以為真，並於93年8 月26日再匯款2 萬元予
    被告丙○○指定之其在華南銀行所開設之000-000000000000
    號帳戶，並持上開被告2 人共同擬具之告訴內容，於93年8
    月18日向臺灣板橋地方法院檢察署對訴外人庚○○提出妨害
    性自主告訴，該案經臺灣板橋地方法院檢察署先以93年度他
    字第6581號受理後，再改分為該署93年度偵字第15511 號，
    並於93年12月30日為不起訴處分。惟因丁○○對該不起訴處
    分不服，欲對之提起再議，被告2 人見狀竟故技重施，向告
    訴人丁○○佯稱可代為介紹律師，惟告訴人丁○○見前次交
    付8 萬元律師費後，未見律師代為出庭亦未見收據，遂提出
    質疑，被告丙○○竟諉稱前次案件係因律師認勝算不高而不
    願具名，並恐私下承接案件為人察覺會遭撤銷律師執照，而
    不便提出收據，並改稱可委由律師繕打聲請再議理由書即可
    ，不需出庭，但費用需3 萬4 千元，使告訴人丁○○陷於錯
    誤，於94年1 月11日匯款3 萬1 千元進入被告甲○○在華南
    銀行開立使用之000-000000000000號帳戶、在94年1 月20日
    匯款3 千元於被告丙○○華南銀行開立之000-000000000000
    號帳戶，被告丙○○遂再指示被告甲○○繕打再議理由書，
    持之向告訴人丁○○佯稱係律師所繕打，使告訴人丁○○於
    94年1 月28日向臺灣板橋地方法院檢察署提出該再議理由書
    ，並經臺灣板橋地方法院檢察署檢察官以95年度偵續字第34
    號偵辦，嗣因告訴人察覺有異，於94年11月25日向臺灣板橋
    地方法院檢察署提出申告，始悉上情。因認被告甲○○、丙○○係犯刑法第339 條第1 項之詐欺取財罪嫌云云。
二、按犯罪事實應依證據認定之，無證據不得認定犯罪事實；又
    不能證明被告犯罪應諭知無罪之判決，刑事訴訟法第154 條
    第2 項、第301 條第1 項分別定有明文。又認定犯罪事實應
    憑積極證據，倘積極證據不足以為不利於被告事實之認定時
    ，即應為有利被告之認定，更不必有何有利之證據，最高法
    院30年上字第816 號著有判例。又所謂「積極證據足以為不
    利被告事實之認定」，依據同院76年臺上字第4986號判例意
    旨，係指據為訴訟上證明之全盤證據資料，在客觀上已達於
    通常一般之人均不致於有所懷疑，而得確信被告確曾犯罪之
    程度；若未達到此一程度，而有合理懷疑之存在時，即無從
    為被告有罪之確信。而告訴人之告訴，係以使被告受刑事訴
    追為目的，是其陳述是否與事實相符，仍應調查其他證據以
    資審認（最高法院93年台上字第4632號判決參照）。
三、公訴人認被告甲○○、丙○○涉有詐欺罪嫌，無非以上揭事
    實，有被告丙○○之供述、告訴人丁○○之指訴、臺灣板橋
    地方法院檢察署93年度偵字第15511 號卷證及其內所附之告
    訴狀、該署95年度偵續字第34號卷證及卷內所附之再議理由
    書、告訴人丁○○土地銀行帳戶存摺影本、告訴人丁○○之
    表妹即證人辛○○之華南銀行之存摺影本等為其論據。訊之
    被告丙○○、甲○○固均坦承有於前揭時地認識告訴人丁○○，並由被告甲○○為告訴人丁○○繕寫上開妨害性自主之
    告訴狀等事實，惟均堅決否認有何詐欺犯行，被告丙○○辯
    稱：伊因伊妹妹先前離婚訴訟聘請乙○○律師時，律師費是
    6 萬元，所以在告訴人丁○○詢問律師費要多少錢時，伊就
    告知是6 萬元，告訴人丁○○也因此交伊6 萬元作為律師費
    讓伊代為聘僱律師，但因為當時乙○○律師已離開戊○○律
    師之事務所，所以沒有委任到乙○○律師，加上就妨害性自
    主案件警詢時，承辦員警告知該案情很難成立妨害性自主罪
    ，伊就在過了一、二天之後將該6 萬元返還告訴人丁○○，
    並沒有說過律師費要8 萬元，至於3 萬1 千元是伊向告訴人
    丁○○借款，另3 千元是因伊經常與告訴人丁○○聯絡、聽
    告訴人訴苦，花了很多電話費，告訴人丁○○自願貼補伊的
    ，伊後來於94年2 、3 月間也確有代為介紹乙○○律師處理
    告訴人丁○○的聲請再議部分，伊曾於94年5 月17日與告訴
    人丁○○結算自93年10月起至94年5 月17日之借款，金額總
    共是279300元，與告訴人丁○○在偵查中所提出之借款總表
    共261318元金額極為接近，可見31000 元及3000元並非律師
    費等語；被告甲○○則辯稱：伊並未答應丁○○代為聘僱律
    師，是告訴人丁○○要伊幫忙寫告訴狀，伊才幫忙寫的，寫
    完之後也有告知丁○○，該告訴狀是伊寫的，完全沒有提到
    律師，告訴人丁○○匯款到被告丙○○帳戶的錢，是丙○○
    向告訴人丁○○借的，不起訴以後伊也沒有再跟告訴人丁○○說要介紹律師，告訴人丁○○有交付丙○○6 萬元現金，
    但伊不了解丙○○與告訴人間之借款情形等語。經查：
  (一)告訴人丁○○於93年間，為對訴外人庚○○提出妨害性自主
    告訴，遂於93年8 月13日取得表妹辛○○提領之6 萬元後，
    即在住處附近被告甲○○之車上將該6 萬元現金交予被告丙○○作為律師費用，委由被告丙○○代為聘僱律師，嗣因被
    告丙○○未委任律師，而由被告甲○○代告訴人丁○○繕寫
    告訴狀後，被告甲○○、丙○○即陪同告訴人丁○○於93年
    8 月18日持該告訴狀前往臺灣板橋地方法院檢察署按鈴對庚○○提出妨害性自主告訴，經該署以93年度他字第6581號受
    理，並於93年12月30日以93年度偵字第15511 號為不起訴處
    分，因告訴人丁○○不服上開不起訴處分，欲聲請再議，被
    告甲○○乃再為其繕寫聲請再議狀，而由告訴人丁○○於94
    年1 月17日向臺灣板橋地方法院檢察署就前開不起訴處分聲
    請再議，嗣該聲請再議為臺灣高等法院檢察署以不合法為由
    予以駁回等情，為被告丙○○、甲○○於本院審理時坦承不
    諱（見本院卷第75頁、第102 頁、第155 頁、第160 頁），
    核與證人即告訴人丁○○於檢察事務官訊問時及本院審理時
    證述情節相符（見96年度偵字第630 號偵查卷第140 頁至第
    141 頁、本院卷第140 頁至第147 頁），並有前開93年度他
    字第6581號、93年度偵字第15511 號影卷、上開告訴狀、聲
    請再議狀附於96年度偵字第630 號偵查卷第142 頁至第147
    頁及證人辛○○所使用之第七商業銀行（現已改為「國泰世
    華銀行」）桃園分行00000000000 號帳戶存摺影本各1 件附
    卷可稽，堪信為真實。至被告丙○○辯稱伊確有前往戊○○
    律師事務所欲聘僱乙○○律師，不料乙○○律師業已離職而
    未能聘僱，而伊於未能聘得律師後，不到數日即已將上開6
    萬元律師費用再以現金方式交還告訴人丁○○等語，雖為告
    訴人丁○○所否認，然依(1)證人即律師戊○○於本院審理時
    所述：「（問：是否認識乙○○律師？）認識，他以前是我
    事務所的律師」、「（問：乙○○律師現在是否還在你的事
    務所？何時離職？）沒有。他離開3 、4 年了，大約91、2
    年時」等語（見本院卷第135 頁）；(2)證人即律師乙○○於
    本院審理時證稱：「（問：是否曾經在戊○○律師開設之聯
    鼎事務所擔任律師？）是」、「（問：何時離職聯鼎？）90
    年10月31日離開。自己開設事務所是91年4 月份」等語（見
    本院卷第137 頁），可見被告丙○○辯稱伊確有前往戊○○
    律師事務所欲聘僱乙○○律師，係因乙○○律師業已離職而
    未能聘得等語，應屬非虛。至證人戊○○固又證稱被告丙○○在79年委任其訴訟之後，並未曾告知有一件妨害性自主案
    件要委託律師處理等語在卷（見本院卷第136 頁），惟依其
    同時於本院審理時證稱：「（問：被告丙○○有無在兩、三
    年前打電話給你過，請你辦一件妨害性自主的案件？）我辦
    的案子太多，有無打電話給我記不起來，只能查事務所的資
    料，但是並沒有這件案子的資料」、「（問：有無被告兩人
    前往找你，請你介紹由乙○○律師處理案子？）我記不起來
    了」、「（問：丙○○有無打電話給你過，請你幫忙處理一
    件妨害性自主的案子，丙○○請你交由乙○○律師處理，你
    表示乙○○律師已經辭職了？）我沒有印象」等語（見本院
    卷第135 頁至第136 頁），依其證詞僅可認被告丙○○未委
    任壬○○律師處理上開妨害性自主案件，尚難遽以推認被告
    丙○○未曾前往欲委任乙○○律師。又在上開妨害性自主案
    件中，告訴人丁○○始終並無律師擔任告訴代理人陪同出庭
    ，亦經證人丁○○於本院審理時證述在卷（見本院卷第142
    頁），並有該案偵查影卷在卷足參，再參以證人丁○○於本
    院審理時所述：「（問：你在整個開庭過程中，有無律師陪
    同你到場？）都沒有。事後我問他們為何律師收了8 萬元，
    卻沒有陪我出庭，他們說這個案子不好打，而且是律師私下
    收的案件，所以不方便出庭」、「（問：你當時都沒有覺得
    奇怪？）我有覺得奇怪，但是我打電話問收了費用應該有收
    據，是丙○○接了電話，告訴我這是律師私下收的案件，所
    以不能出示收據，且被律師公會知道會吊銷執照」等語（見
    本院卷第142 頁），足知告訴人丁○○亦認伊交付律師費予
    被告丙○○卻無律師陪同出庭及拿到收據甚不合情理，是如
    告訴人丁○○所述屬實，自不可能在訴外人庚○○受不起訴
    處分後，不要求見到律師，對該案進行了解之理。可徵如非
    告訴人丁○○業已知悉無律師代理，自無於不起訴處分後，
    猶如其所述，再交3 萬4 千元律師費委由被告丙○○、甲○○委託律師撰狀聲請再議（詳後述），故縱被告丙○○辯稱
    上開6 萬元律師費在伊未能聘請到律師後，業已將該6 萬元
    以現金返還告訴人丁○○等語無從證明，亦難謂被告丙○○
    、甲○○有何施用詐術或告訴人丁○○有何陷於錯誤致交付
    該6 萬元情事。
  (二)而告訴人丁○○有於93年8 月26日由其表妹辛○○所使用之
    上開第七商業銀行桃園分行帳戶匯款2 萬元進入被告丙○○
    在華南銀行所開設之000-000000000000號帳戶，亦經證人丁○○於本院審理及證人即告訴人丁○○之表妹辛○○於偵查
    中證述明確（見96年度偵字第630 號偵查卷第40頁、本院卷
    第141 頁），並有證人辛○○上開第七商業銀行之存摺影本
    、國泰世華商業銀行股份有限公司大興分行97年1 月30日國
    世大興字第0970000003號函及被告丙○○上開華南商業銀行
    帳戶存款明細表各1 件附卷可稽，可徵告訴人丁○○確有於
    前揭時地匯款2 萬元予被告丙○○無訛。惟依證人辛○○於
    偵查中所述：「（問：妳當時有跟被告等二人說話？）有，
    我有一次跟丙○○通電話，叫她還錢，她還一直跟我說對不
    起，還有說過完年會還我錢，但後來沒還。電話中楊也沒跟
    我說她為什麼要跟我表姐借錢」等語（見96年度偵字第630
    號偵查卷第40頁），顯見證人辛○○係認該2 萬元應係被告
    丙○○向告訴人丁○○借款，若非告訴人丁○○亦認該2 萬
    元為借款，證人辛○○自不可能認該筆款項為借款；再參以
    告訴人丁○○與被告丙○○、甲○○間有多筆借款，而告訴
    人丁○○於偵查中所提出之借款總表，亦把該2 萬元列為借
    款，有該借款總表附卷足憑，是該2 萬元究係律師費或借款
    ，已非無疑。而告訴人丁○○雖於本院審理時表示證人辛○○上開要求被告丙○○還錢之電話係針對94年2 月4 那筆2
    萬元之借款云云（見本院卷第161 頁），惟查，94年農曆春
    節係94年2 月9 日，此為眾所週知之事實，證人辛○○自不
    可能在告訴人丁○○將該筆2 萬元款項借予被告丙○○、甲○○甫數日（即自94年2 月4 日至94年2 月8 日止，因丙○○在電話中既有提到過完年後還，可見係證人辛○○係在過
    年前催討）即以電話催討，是告訴人丁○○上開所辯，顯無
    可採。
  (三)又告訴人丁○○分別於94年1 月11日、94年1 月20日匯款3
    萬1 千元、3 千元予被告甲○○、丙○○一節，亦據被告甲○○、丙○○於本院準備程序及審理時坦承不諱（見本院卷
    第73頁、第104 頁、第160 頁），核與證人丁○○於本院審
    理時證述情節相符（見本院卷第142 頁至第143 頁），並有
    上開被告丙○○之華南銀行存款往來明細表1 件可稽，亦足
    信為真實。惟依證人丁○○於本院審理時所述：「（問：你
    匯完錢後，丙○○、甲○○二人是否拿出這份聲請再議狀給
    你，說這份是律師幫妳寫的？）是，且上面聲請再議人的筆
    跡是丙○○的筆跡」、「（問：妳看到這份聲請再議狀時，
    你是否有覺得為何有些地方沒有照著你的意思改，丙○○就
    罵甲○○為何沒有照你的意思改？）是，當時在車上丙○○
    叫我看有沒有什麼問題，如果有問題她就打電話給律師，請
    律師改，但是我表示有些內容還是沒有改過，不是我的意思
    ，然後丙○○就當著我的面罵甲○○：叫你改為什麼不改？
    甲○○就說他有改」等語（見本院卷第143 頁），苟被告丙○○有欺騙告訴人丁○○上開聲請再議狀係律師所撰之意，
    自不可能在告訴人丁○○前以上開言詞責罵被告甲○○，也
    不可能自行在上開聲請再議狀上留下自己之筆跡，是被告甲○○為告訴人丁○○繕寫上開聲請再議狀，告訴人丁○○既
    已知悉，自難認有何詐欺告訴人丁○○情事，故告訴人丁○○縱有給付上開3 萬4 千元，亦應非因係被告丙○○、甲○○施用詐術，致告訴人丁○○陷於錯誤所致。至被告辯護人
    雖聲請調取00-00000000 及00-00000000 號電話費帳單，惟
    本院對此3 萬4 千元既採上開有利於被告2 人之認定，爰已
    無再調取該電話費帳單之必要，附此敘明。
  (四)又在上開聲請再議後，被告丙○○有陪同告訴人丁○○前往
    乙○○律師處委任乙○○律師為該聲請再議案之告訴代理人
    ，嗣因該聲請再議不合法遭臺灣高等法院檢察署駁回，惟亦
    經臺灣高等法院檢察署函請臺灣板橋地方法院檢察署調查有
    無刑事訴訟法第260 條之事由，臺灣板橋地方法院檢察官因
    而以94年度他字第1026號受理，期間乙○○律師有代理告訴
    人丁○○出庭，嗣經臺灣板橋地方法院檢察署檢察官調查後
    ，認該案並無刑事訴訟法第260 條之事由而予簽結等情，業
    據被告丙○○於本院準備程序時自承不諱（見本院卷第103
    頁），核與證人即告訴人丁○○於檢察事務官訊問時；證人
    即律師乙○○於本院審理時證述情節相符（見96年度偵字第
    630 號偵查卷第140 頁至第141 頁、本院卷第137 頁至第14
    0 頁），並有上開偵查卷影本在卷可參，苟被告丙○○、甲○○係詐騙告訴人丁○○而收取律師費用後，自行以律師名
    義繕寫聲明再議狀，自不可能敢再陪同告訴人丁○○前往乙○○律師處進行委任，故被告丙○○、甲○○辯稱伊等代為
    繕寫告訴狀、聲請再議狀，均有獲得告訴人丁○○之同意等
    語，洵屬非虛。此外，被告2 人之辯護人雖聲請調查告訴人
    丁○○書立之委託書、附條件買賣合約、租賃契約書、被告
    甲○○華南商業銀行帳號000000000000000 存摺內頁、被告
    丙○○於94年5 月17日書立之借據、94年10月間被告丙○○
    傳予告訴人之簡訊內容等，均核與本件犯罪事實之認定無涉
    ，爰不再予以論述，亦附此敘明。
四、綜上所述，被告2 人既於本院否認犯罪，且公訴人所指證據
    尚難為不利被告之認定，此外，復查無其他積極證據足資證
    明被告甲○○、丙○○確有公訴人指訴之詐欺犯行，應屬不
    能證明被告2 人犯罪，揆諸首揭說明，自應為被告2 人無罪
    之諭知。
據上論斷，應依刑事訴訟法第301 條第1項，判決如主文。
本案經檢察官顏世翠到庭執行職務。
中    華    民    國    97    年    4     月    8     日
                  刑事第十三庭    審判長法  官  李麗珠
                                        法  官  許映鈞
                                        法  官  俞秀美
上列正本證明與原本無異。
如不服本判決，應於送達後十日內敘明上訴理由，向本院提出上
訴狀
                                        書記官  林政良
中    華    民    國    97    年    4     月    8     日

司法院資訊處製作；財團法人民間司法改革基金會備份。
